---
title : "Pemodelan Mahasiswa ITERA"
subtitle : "Evaluasi Berbasis Data dengan Bootstrap, Cross Validation, dan Kriteria Informasi"
author : "Kelompok 5 RC"
date : today
date-format: "D MMMM YYYY"
lang: id


format:
  html:
    toc: true
    toc-title: "Daftar Isi"
    toc-depth: 3
    toc-location: left
    number-sections: true
    theme: cosmo
    highlight-style: github
    code-fold: true
    code-summary: "Tampilkan kode"
    code-tools: true
    fig-width: 8
    fig-height: 5
    fig-align: center
    df-print: paged

execute:
  echo: true
  warning: false
  message: false
  cache: false
---


```{r}

# ── Load paket ───────────────────────────────────────────────
library(tidyverse)
library(stringr)
library(boot)
library(caret)
library(cluster)
library(factoextra)
library(ggplot2)
library(knitr)
library(kableExtra)
library(GGally)
library(corrplot)
library(scales)
library(gridExtra)

# ── Tema ggplot2 global ──────────────────────────────────────
theme_set(
  theme_minimal(base_size = 12) +
    theme(
      plot.title    = element_text(face = "bold", size = 14),
      plot.subtitle = element_text(color = "grey40"),
      legend.position = "bottom"
    )
)

set.seed(42)
```


```{r}

#| label-baca data

df <- read_csv("dataset_profil_mahasiswa_ITERA_clean.csv")

# str(df)
```

# Analsis Eskplorasi Data(EDA)

## Ringakasan Statistik


#| label: tabel-ringkasan 
#| tbl-cap: "Statistik deslriptif variabel numerik"

```{r}
df |>  
  select(ipk, jam_belajar_perminggu, tinggi_badan, berat_badan, bmi, jumlah_anggota_keluarga)|>  
  summary()|>
  kable(digits = 2) |>
  kable_styling(bootstrap_options = c("stripped", "hover", "condensed"))



```

## Distribusi IPK
#| label: fig-disk-ipk
#| fig-cap: "Distribusi IPK mahasiswa ITERA"

```{r}
p <- ggplot(df, aes(x = ipk)) + 
  geom_histogram(
    bins  = 30, 
    fill  = "#2196F3", 
    color = "white", 
    alpha = 0.85
  ) +
  geom_vline(
    aes(xintercept = mean(ipk)),
    color = "#E53935", 
    linetyped = "dashed", 
    lineweight = 1
  ) + 
  annotate(
   "text",
    x = mean(df$ipk) + 0.05, 
    y = Inf,
    label = paste0("Mean = ", round(mean(df$ipk), 2)),
    vjust = 2, 
    hjust = 3, 
    color = "#E53935", 
    size = 3.5
  ) +

  labs( 
    title = "Distribusi IPK mahasiswa ITERA",
    x = "IPK", 
    y = "Frekuensi"
  )
print(p)

```

## Distribusi jenis kelamin
#| label: fig-dist-gender
#| fig-cap: "Proprosi jenis kelamin mahasiswa"

```{r}
p <- df |>
  count(jenis_kelamin) |>
  mutate(pct = n / sum(n) * 100) |>
  ggplot(aes(x = reorder(jenis_kelamin, - n), y = n, fill  = jenis_kelamin )) + 
  geom_col(show.legend = FALSE) + 
  geom_text(aes(label = paste0(round(pct, 1), "%")),
    vjust = -0.5, size = 4) +
  scale_fill_manual(values = c("#2196F3", "#E91E63")) + 
  labs(title = "Distribusi Jenis Kelamin ",
    x = "Jenis kelamin", y = "jumlha mahasiswa")
  

print(p)
  
```

## IPK berdasarkan Status Beasiswa
```{r}

ggplot(df,aes(x=penerima_beasiswa, y = ipk, fill = penerima_beasiswa)) +
  geom_boxplot(alpha =0.8, show.legend = FALSE) + 
  geom_jitter(width = 0.15, alpha = 0.3, sizq = 1) +
  scale_fill_manual(values = c("#FF7043", "#66BB6A")) +
  labs(title = "Distribusi IPK berdasarkan Status Beasiswa", 
    x = "penerima_beasiswa", y = "IPK")
  


```

## Pola jam belajar vs IPK 
```{r}
#| label: fig-ipk-jam
#| fig-cap: "Hubungan jam belajar per minggu dengan IPK"


ggplot(df, aes(x = jam_belajar_perminggu, y = ipk, color = penerima_beasiswa)) + 
  geom_point(alpha = 0.5, size = 2) +
  geom_smooth(method = "lm", se = TRUE) +
  scale_color_manual(values = c("#FF7043", "#42A5F5")) +
  labs(title = "Hubungan Jam belajar dengan IPK", 
    x = "Jam belajar per minggu", y = "IPK", color = "Beasiswa")
```

## Distribusi Pendapatan Orang Tua

```{r}
#| label: fig-pendapatan
#| fig-cap: "Distribusi Pendapatan Orang Tua Mahasiswa"

# Urutan ordinal pendatapan 
level_pend <- c(" < 1jt","1jt - 3jt","3jt - 5jt","5jt - 7jt","7jt - 9jt","> 9jt")

df |>
  count(pendapatan_orangtua) |>
  mutate(pendapatan_orangtua = factor(pendapatan_orangtua, levels = level_pend)) |>
  ggplot(aes(x = pendapatan_orangtua, y = n, fill = pendapatan_orangtua)) +
  geom_col(show.legend = FALSE) + 
  geom_text(aes(label = n), vjust = -0.4, size = 3.5) +
  scale_fill_brewer(palette = "Blues") +
  labs(title = "Distribusi Pendapatan Orang Tua",
       x = "Kategori Pendapatan", y = "Jumlah") +
  theme(axis.text.x = element_text(angle = 30, hjust = 1))

```

## Heatmap Korelasi Variable numerik

```{r}
#| label: fig-korelasi
#| fig-cap: "Heatmap korelasi variabel numerik"

num_vars <- df |>
  select(ipk, jam_belajar_perminggu, tinggi_badan,
         berat_badan, bmi, jumlah_anggota_keluarga)

cor_mat <- cor(num_vars, use = "complete.obs")
corrplot(cor_mat, method = "color", type = "upper", 
          tl.col = "black", tl.srt  = 45, 
          addCoef.col = "black", number.cex = 0.75,
          col = colorRampPalette(c("#2196F3", "white", "#E53935"))(200))
```


---


# Pemodelan Fitur untuk clustering

## Persiaspan fitur clustering

```{r}
#| label: persiapan-fitur

fitur_clustering <- df |>
  select(ipk, jam_belajar_perminggu, bmi, jumlah_anggota_keluarga) |>
  scale() |>
  as.data.frame()

cat("Fitur clustering: ", names(fitur_clustering), "\n")
cat("Dimensi: ", nrow(fitur_clustering), "x", ncol(fitur_clustering), "\n")


```

## Penentuan Jumlah Kluster Optimal (Elbow & Shiouelte)

```{r}
#| label: fig_elbow
#| fig_cap: "Metode Elbow untuk menentukan jumlah kluster"


fviz_nbclust(fitur_clustering, kmeans, method = "wss") +
  labs(title = "Metode Elbow", 
        subtitle = "Cari titik siku sebagai jumlah kluster optimal",
        x = "Jumlah kluster (k)", y = "Total Within-Cluster SS")

```


```{r}
#| label: fig_silhouette
#| fig_cap: "Metode Silhouette untuk menentukan jumlah kluster"


fviz_nbclust(fitur_clustering, kmeans, method = "silhouette") +
  labs(title = "Metode Silhouette", 
        subtitle = "Nilai tertinggi = jumlah klaster optimal",
        x = "Jumlah kluster (k)", y = "Average Silhoutte Width")

```

## Pembangunan Model K-Means
```{r}
#| label: model-kmeans

# Sesuiakan k dengan hasil elbow/silhoutte di atas
k_optimal <- 5


model_kmeans <- kmeans(fitur_clustering, centers = k_optimal,
                  nstart = 25, iter.max = 100)

# Tambahkan label klaster ke data asli
df <- df|>
  mutate(klaster = as.factor(model_kmeans$cluster))

cat("Distribusi klaster:\n")
print(table(df$klaster))

```


## Visualisasi Kluster

```{r}
#| label: fig-klaster-pca
#| fig-cap: "Visualisasi klaster mahaiswa (PCA 2 dimensi)"

fviz_cluster(model_kmeans, data = fitur_clustering,
             geom = "point", ellipse.type = "convex",
             palette = c("#2196F3", "#E53935", "#4CAF50", "#4ACE22", "#AFF12A"),
             ggtheme = theme_minimal()) +
  labs(title = "Klaster Profil Mahasiswa ITERA",
       subtitle = paste("K-Means dengan k =", k_optimal))




```

---


# Evaluasi Model


## Boostrap Resampling 


```{r}
#| label: Bootsrap

# Statistik yang di-boostrap: rata-rata IPK per klaster

stat_ipk_klaster <- function(data, indicies) {
  d <- data[indicies, ]
  tapply(d$ipk, d$klaster, mean)
}

boot_hasil <- boot(
  data = df,
  statistic = stat_ipk_klaster,
  R = 1000
)

cat("=== Hasil Bootstrap (1000 iterasi) ===\n")
cat("Estimasi rata-rata IPK perklaster: \n")
print(boot_hasil$t0)

```

